【裁判字號】    98,簡上,659
【裁判日期】    990408
【裁判案由】    清償借款
【裁判全文】
臺灣臺北地方法院民事判決             98年度簡上字第659號
上  訴  人  乙○○
被  上訴人  甲○○
訴訟代理人  丙○○
上列當事人間請求清償借款事件，上訴人對於中華民國九十八年
八月二十日本院臺北簡易庭九十八年度北簡字第三０一七號第一
審判決提起上訴，經本院於民國九十九年三月十八日言詞辯論終
結，判決如下：
    主  文
上訴駁回。
第二審訴訟費用由上訴人負擔。
    事實及理由
一、上訴人經合法通知，未於最後言詞辯論期日到庭，查無民事
    訴訟法第三百八十六條各款所列情事，爰准被上訴人之聲請
    ，由其一造辯論而為判決，先予敘明。
二、被上訴人主張：
（一）上訴人之前妻即王君慧為被上訴人之妹，上訴人與王君慧
      婚姻關係存續期間，上訴人於民國九十年三月三十日向被
      上訴人借貸新台幣（下同）三十五萬元，上訴人為此並出
      具借據（下稱系爭借據）予被上訴人收執，其中約定上訴
      人歸還上開借款之日期為九十一年四月三十日，於上開約
      定期間內上訴人不需給付利息，於上開期間屆滿之後，可
      由上訴人視需要展延一年，展延期間需支付利息，然上訴
      人於清償期屆仍未清償上開借款，雖經被上訴人屢次催討
      ，上訴人仍未清償，被上訴人爰依據上開借貸關係，請求
      上訴人給付三十五萬元及自九十二年四月三十日起至清償
      日止，按年息百分之二計算之利息。
（二）對於上訴人抗辯之陳述：上開借款人為上訴人一人，王君
      慧當時雖於系爭借據上借款人欄位簽名，然經上訴人告知
      後始知錯誤，王君慧遂於系爭借據之見證人欄位簽名並塗
      去伊本於借款人欄位之簽名，故王君慧並非共同與上訴人
      向被上訴人借貸上開金錢。又上訴人雖辯稱業已清償二萬
      餘元，然該筆款項並非清償上開債務，而係王君慧補貼被
      上訴人之妻丙○○之利息損失。
三、上訴人辯稱：當時係因上訴人之妻子即被上訴人之妹王君慧
    之母親過世，故王君慧與被上訴人均有權領取保險金，然該
    筆保險金為被上訴人取走投資房地產失利，王君慧因此不敢
    向被上訴人提及此事，遂計畫以向被上訴人借錢為由，向被
    上訴人拿取三十五萬元，日後有機會再向被上訴人說明分配
    上開保險金之事，以該筆三十五萬元從中予以扣抵。而該筆
    三十五萬元亦係交予王君慧，上訴人僅取得其中五萬元而王
    君慧本人亦於婚前欠下二十萬元之卡債，故王君慧亦有使用
    該筆三十五萬元，從而王君慧應與上訴人平均分擔此筆債務
    ，而不應由上訴人一人獨自負擔。此外，王君慧亦於系爭借
    據上簽名並按指紋，表示王君慧是共同借款人。又上訴人於
    九十四年間匯款二萬元至被上訴人之妻子丙○○之銀行帳戶
    ，此部分款項亦應予以扣除等語。
四、原審判決命上訴人應給付被上訴人三十五萬元及自九十二年
    四月三十日起至清償日止，按年息百分之二計算之利息，並
    依職權為假執行之宣告。上訴人不服提起本件上訴，於本院
    為上訴聲明：原判決廢棄，被上訴人於第一審之訴駁回。被
    上訴人為答辯聲明：上訴駁回。
五、經查，系爭借據為上訴人所出具，其上記載「本人乙○○於
    中華民國九十年三月三十日向甲○○借貸新台幣參拾伍萬元
    整，雙方約定歸還日期為中華民國九十一年四月三十日，約
    定期間吳員不需償付一切之利息。約定之期滿後，可由王員
    視需要同意最多延長一年，延貸期間吳員需依當時之郵局利
    率支付每月之利息，並於民國九十二年四月三十日期滿後一
    併支付。若期間有任何反悔及違反約定之情事發生願意負擔
    一切法律上之責任。」等情事，雖為兩造所不爭執，並有系
    爭借據一紙在卷為憑（附於本院九十七年度促字第三一六九
    一號支付命令聲請事件卷宗內），然被上訴人主張上訴人向
    被上訴人借貸上開三十五萬元，且迄今全數均未清償，上訴
    人應返還被上訴人三十五萬元及利息，則為上訴人所不承認
    ，並以前揭情詞資為抗辯，是本案兩造所爭執而為本院應予
    釐清者，應為下列事項即：
（一）上訴人辯稱上開三十五萬元借款之債務人，應為上訴人與
      王君慧，故王君慧應負擔其中半數借款債務，是否有據？
（二）上訴人辯稱業已清償其中二萬餘元，是否有據？
六、經查，被上訴人主張上訴人向其借款三十五萬元，並於訂約
    當日早上交付三十五萬元現金由上訴人受領之事實，有被上
    訴人所提出而為上訴人不爭執其真正之系爭借據一紙可資佐
    證，依據系爭借據之記載文義即「本人乙○○於中華民國九
    十年三月三十日向甲○○借貸新台幣參拾伍萬元整，雙方約
    定歸還日期為中華民國九十一年四月三十日」以觀，上訴人
    應於上開期日向被上訴人借貸三十五萬元，同時業已自被上
    訴人受領該筆款項，否則上訴人當不致出具系爭借據予被上
    訴人收執。同時，證人王君慧亦於原審到庭具結證述：「我
    自己還有被告（即上訴人）都有跟原告（即被上訴人）借錢
    ，這筆三十五萬元的借款是被告帶我去跟原告借錢，因為是
    被告賭六合彩欠錢，被告說有人要追殺我們，所以才會借錢
    。我記得那天是很晚了，可能是十一、二點，我去原告家，
    原告本來不願意開門，但是我有說我們被追殺，所以原告才
    同意讓我們進去」、「當時是被告帶我去，是被告借的，借
    據是原告寫的，我之前也有跟原告借錢，但原告沒有要我寫
    借據，但是這一次是被告借的，所以原告要求被告要寫借據
    」、「錢是原告交給被告的，錢是原告去哪裡領的，我不清
    楚，是早上九點銀行開門後，我們去拿錢，是在原告家裡拿
    的」（見原審卷宗第二十九頁），證人即被上訴人之妻丙○○亦於原審到庭具結證稱：「因為被告當初賭六合彩，所以
    欠錢，被告在九十年三月三十日半夜，來我們家借錢，說他
    賭六合彩欠錢，當時被告跟證人王君慧，被告有說借錢的原
    因是因為六合彩，欠錢被人追殺，所以才要借錢，被告要借
    三十五萬元」、這筆錢是我跟我阿姨借的錢，錢是我先生跟
    我阿姨去領的，交付錢的情形，我也不清楚，三月三十日凌
    晨被告來借錢，三月三十日早上九點，銀行開門後，我通知
    阿姨去領錢的」（見原審卷第二十七頁），是證人王君慧、
    丙○○所證述之上開情節，經核大致相符，應為可採。因此
    ，被上訴人前揭主張，應屬實在。
七、上訴人雖然辯稱該筆款項係其與王君慧共同向被上訴人所借
    等語，然查：
（一）觀諸系爭借據所記載之文義，其中並無隻字片語述及王君
      慧有共同借款之情事，且系爭借據已明確記載「本人乙○○於中華民國九十年三月三十日向甲○○借貸新台幣參拾
      伍萬元整」，上訴人並於借據之「借款人」欄位簽名用印
      。而王君慧固有於系爭借據之借款人欄位上簽名及按指印
      ，惟證人王君慧於原審已證稱「借據上借款人欄上面我有
      簽名，是因為原告叫我做見證人，我當時很緊張，沒有看
      清楚就簽了，原告說我寫錯了，叫我在見證人欄上面簽名
      ，我就再簽名等語（見原審卷第二十九頁），核與系爭借
      據之見證人欄位上有王君慧之簽名及指印一致，衡之常情
      ，若王君慧確為共同借用人，實無另於見證人欄位簽名及
      按指印之可能，堪認證人王君慧所稱其誤於借款人欄位上
      簽名及按指印之證詞，應屬可信。
（二）上訴人之父親即證人吳興隆固於原審具結證述：「我有問
      王君慧及被告他們的債權人是誰，債權額有多少，王君慧
      親口告訴我，這筆錢是她急需才向她哥哥借的，這筆錢是
      他媽媽遺產裡面的四百萬其中可以得到的錢，當時王君慧
      想要讓原告拿錢，但是因為時間緊迫所以先借錢的方式，
      以王君慧名義向原告借錢，但是為了取信於原告，才以被
      告背書方式在借據上簽名，並不是另外票據，而是在借款
      人上面簽名。那時候我有告訴王君慧這筆錢要償還，但是
      那時後王君慧有說不用，因為這筆錢可以抵扣」、「我因
      為要了解整個狀況，所以王君慧才將他所有的欠款提出來
      的，包括向他哥哥的借款」，（見原審卷宗第四十六頁至
      四十七頁），然證人吳興隆既然證稱王君慧當時已經向伊
      表示這筆借款不用償還，嗣後復證稱王君慧將該筆借款亦
      列入其欠款，其證詞似有矛盾之虞。況證人吳興隆於系爭
      借貸契約成立時既未在場親眼見聞，參以證人吳興隆為上
      訴人之父親，其證詞之可信度尚非無疑，而證人吳興隆之
      上開證詞，亦與系爭借據之文義內容顯不相符，其證言自
      不足取。
（三）綜上，系爭借貸契約乃成立於兩造之間，王君慧並非系爭
      借貸契約之共同借用人，上訴人辯稱其與王君慧共同借款
      ，故其僅需負半數金額之清償責任，為不可採。
八、次按當事人主張有利於己之事實者，就其事實有舉證之責任
    ，民事訴訟法第二百七十七條前段有明文規定。上訴人雖辯
    稱伊已清償借款二萬餘元，然查，證人王君慧於原審證稱「
    我們借三十五萬元的當時，原告沒有說利息，但是後來證人
    丙○○有跟我說，是她跟她借的有利息，原告還有罵證人丙○○為什麼要講利息的事，證人丙○○覺得心裡不高興，所
    以才打電話給我說，告訴我利息的事，我覺得過意不去，所
    以就告訴證人丙○○如果以後我有錢的話，我會付他利息，
    我記得第一次支付五千元，我都是用轉帳的方式支付，都是
    我主動轉帳的，我付了二萬多元，我就沒有能力了。三十五
    萬元的部分，我沒有要幫被告還，利息的事，我也沒有告訴
    被告」、「只有一次五千元（使用上訴人之帳戶），因為我
    信用破產，所以我沒有帳戶，之後都是用同事的帳戶」、「
    我公司同事要出去，我就請他幫忙匯款，是我同事廖秋芬，
    是用提款卡轉帳」（見原審卷宗第二十九、三十頁頁），經
    核與證人丙○○於原審所證述之情節即「被告沒有還我二萬
    元。因為三十五萬元我是跟我阿姨借的，所以我要付利息給
    我阿姨，我有告訴證人王君慧，三十五萬元我是有付利息的
    ，證人王君慧說不好意思，我付的利息，他會補償我，後來
    是證人王君慧用轉帳的方式給我，大概時間是九十一、二年
    轉的，分五筆，總共是二萬五千元」、「當初我有講到我借
    款是有支付利息，所以王君慧才會支付二萬元的利息給我，
    因為原告有罵我，為何要收利息，我有跟證人王君慧講到利
    息的事情，我也沒有一定要證人王君慧付利息，證人王君慧
    有提到說，不好意思，如果證人王君慧有能力願意支付利息
    ，因為是之前被告借錢，卻造成我要支付利息。（見原審卷
    宗第二十七、二十八頁），應屬相符，則由上開證詞可知，
    證人王君慧雖給付給證人丙○○之二萬五千元，應屬補償丙○○之利息損失，並非清償上訴人之上開債務，故上訴人辯
    稱債務業已清償二萬餘元，顯不足採。
九、綜上所述，上訴人辯稱王君慧亦為上開借貸契約之債務人，
    以及債務業已清償二萬餘元，均非可採，從而被上訴人依據
    上開借貸契約之法律關係，請求上訴人給付三十五萬元及自
    九十二年四月三十日起至清償日止，按年息百分之二計算之
    利息，為有理由，原審為被上訴人勝訴之判決，並依職權宣
    告假執行，其認事用法均無不合，上訴人指摘原判決違誤而
    提起本件上訴，求為廢棄改判，為無理由，其上訴應予駁回
    。
十、此外，兩造其餘攻擊防禦方法，與上訴人聲請再度傳訊證人
    吳興隆，經本院審酌後認對於判決結果不生影響，爰不一一
    論列，併此敘明。
據上論結，本件上訴為無理由，依民事訴訟法第四百三十六條之
一第三項、第四百四十九條第一項、第七十八條，判決如主文。
中    華    民    國    99  年    4     月  8     日
                  民事第四庭  審判長法  官  周祖民
                                    法  官  趙子榮
                                    法  官  匡  偉
以上正本係照原本作成。
本判決不得上訴。
中    華    民    國    99  年    4     月  8     日
                                    書記官  巫玉媛

司法院資訊處製作；財團法人民間司法改革基金會備份。
